【裁判字號】    95,聲判,83
【裁判日期】    951130
【裁判案由】    聲請交付審判
【裁判全文】
臺灣板橋地方法院刑事裁定              95年度聲判字第83號
聲  請  人  乙○○
代  理  人  劉師婷律師
被      告  甲○○
上列聲請人因告訴被告殺人等案件，不服臺灣高等法院檢察署於
民國95年9 月14日95年度上聲議字第3889號駁回再議之處分（原
不起訴處分案號：臺灣板橋地方法院檢察署95年度偵續字第78號
），聲請交付審判，本院裁定如下：
    主  文
聲請駁回。
    理  由
一、本件聲請交付審判意旨如附件刑事交付審判聲請書。
二、按告訴人不服上級法院檢察署檢察長或檢察總長認為再議無
    理由而駁回之處分者，得於接受處分書後10日內委任律師提
    出理由狀，向該管第一審法院聲請交付審判；法院認為交付
    審判之聲請不合法或無理由者，應駁回之，刑事訴訟法第25
    8條之1、第258條之3第2項前段分別定有明文。
三、本件聲請人即告訴人乙○○以被告甲○○涉犯殺人等罪嫌，
    具狀向臺灣板橋地方法院檢察署提出告訴，經該署檢察官於
    民國94年12月13日以94年度偵字第19262 號為不起訴處分後
    ，聲請人不服而聲請再議，經臺灣高等法院檢察署檢察長於
    95年1 月27日以95年度上聲議字第267 號發回續查後，再經
    臺灣板橋地方法院檢察署檢察官於95年7 月12日以95年度偵
    續字第78號再為不起訴處分，聲請人不服聲請再議，經臺灣
    高等法院檢察署檢察長於95年9 月20日以95年度上聲議字第
    3889號處分書駁回再議之聲請，該處分書於95年10月23日寄
    存送達於聲請人住所之派出所，旋聲請人於95年11月2 日委
    任律師聲請交付審判，經本院依職權調閱臺灣板橋地方法院
    檢察署94年度相字第330 號、94年度他字第4182號、94年度
    偵字第19262 號、95年度偵續字第78號卷宗核閱無訛，並有
    臺灣高等法院檢察署95年度上聲議字第3889號送達聲請人之
    送達證書影本1 件附卷可稽，是本案聲請程序符合首開規定
    ，合先敘明。
四、按犯罪事實應依證據認定之，無證據不得認定犯罪事實，刑
    事訴訟法第154條第2項定有明文。次按告訴人之告訴，係以
    使被告受刑事訴追為目的，是其陳述是否與事實相符，仍應
    調查其他證據以資審認，最高法院52年臺上字第1300號判例
    意旨參照。而犯罪事實之認定，應憑證據，如未能發現相當
    證據，或證據不足以證明，自不能以推測或擬制之方法，以
    為裁判基礎；又認定不利於被告之事實，須依積極證據，苟
    積極證據不足為不利於被告事實之認定時，即應為有利於被
    告之認定，更不必有何有利之證據，最高法院40年臺上字第
    86號、30年上字第816 號判例意旨參照。第按刑事訴訟法第
    258條之1規定，告訴人得向法院聲請交付審判，係對於「檢
    察官不起訴或緩起訴裁量權」制衡之一種外部監督機制，法
    院僅就檢察官所為不起訴或緩起訴之處分是否正確加以審查
    ，以防止檢察官濫權。依此立法精神，同法第258條第3項規
    定法院審查聲請交付審判案件時「得為必要之調查」，其調
    查證據之範圍，自應以偵查中曾顯現之證據為限。又依同法
    第260 條，對於不起訴處分已確定或緩起訴處分期滿未經撤
    銷者，得再行起訴之規定，觀諸其立法理由說明，該條所謂
    不起訴處分已確定者，包括「聲請法院交付審判復經駁回者
    」之情形在內。是前述「得為必要之調查」，其調查證據範
    圍，更應以偵查中曾顯現之證據為限，不得就偵查中未曾顯
    現而為告訴人新提出之證據再行調查，亦不得蒐集偵查卷以
    外之證據，否則將與刑事訴訟法第260 條之再行起訴規定，
    混淆不清，亦將使法院兼任檢察官之角色而有回復「糾問制
    度」之虞；且法院裁定交付審判，即如同檢察官提起公訴使
    案件已經跨越起訴門檻，否則，縱或法院對於檢察官所認定
    之基礎事實有所不同之判斷，但如該案件仍須另行蒐證偵查
    始能判斷應否交付審判者，因交付審判制度並無如同再議救
    濟制度得為發回原檢察官續行偵查之設計，法院仍應依同法
    第258條之3第2項前段之規定，以聲請無理由而裁定駁回，
    方為適當。
五、本案聲請人乙○○（被害人之子）聲請交付審判之重點在於
    被告甲○○就被害人楊麗玉非「意外」死亡之結果涉有重嫌
    ，且被告有殺害或遺棄被害人致死之動機，惟被告於歷次偵
    查中均堅詞否認有殺人犯行，則本案爭點在於被害人死亡原
    因為何﹖經查：
（一）被告與被害人係夫妻關係，被告於94年3 月8 日凌晨2 時
      許，駕車返回臺北縣蘆洲市○○路589 之2 號12樓住處，
      於翌日（同年月9 日）中午11時多，在住處發現被害人沒
      有呼吸，下樓請住處警衛張文雄叫救護車，警衛張文雄遂
      前往對街之消防隊求救，消防隊於同年月日中午12時2 分
      許接獲報案，2 分鐘後消防員郭峻廷到達案發現場，發現
      被害人已無呼吸、脈搏，再施以CPR 救護13分鐘，並於同
      年月日12時25分許送達新光醫院急救無效，經臺北縣政府
      警察局蘆洲分局報請臺灣板橋地方法院檢察署檢察官相驗
      ，檢察官依法派請檢察事務官率同法醫，並會同司法警察
      及被害人家屬勘驗被害人屍體，事後擇期由檢察官督同法
      醫進行相驗解剖等情，凡此有證人即消防員郭峻廷、三民
      派出所警員陳蒼輝、住處警衛張文雄、謝玉山於偵查中證
      述無訛，並有消防署救護紀錄、臺灣板橋地方法院檢察署
      相驗屍體證明書、驗斷書、相驗屍體證明書、臺北縣政府
      警察局蘆洲分局94年3 月22日北縣警蘆刑字第0940007191
      號函送相驗解剖照片25幀等資料在卷為憑。
（二）本案被害人死亡原因，經法務部法醫研究所解剖鑑定經過
      ：「一、以肉眼觀察結果：『屍體外表無任何外傷，無異
      常』、『頸部、胸部、腹部、四肢無外傷無異常』、『耳
      、鼻、口腔有褐色液體逸出，並染於口腔附近』、『顱腔
      ：頭皮無出血、無骨折』、『肺：無異物，有水腫，並見
      肺氣腫，瘀血著明，無炎症反應』、『腎：瘀血外無異常
      』、『食道：有縱走之出血八條，長1.5 公分見於下三分
      之一處，未見逾賁門附近。食道內充滿胃內容物，擴張並
      染有血色，與在口鼻所見相同』、『腦：有瘀血』，並採
      集血、胃內容物、尿做毒化反應，血液中含可待因，未發
      現酒精成分、尿液中亦含酒精、可待因及嗎啡、胃內容物
      含可待因，未發現酒精、送驗檢體均未發現含安非他命類
      、鎮靜安眠藥及其他常見毒藥成分、毒化研判意見認檢體
      內檢出之Codeine及Morphin成分係來自於服用綜合感冒藥
      之Codeine 鎮咳藥物，非施用海洛因或嗎啡等毒物；二、
      以顯微鏡觀察結果：無特殊異常，除上呼吸道有炎症反應
      ；三、病理檢查結果：死者因飽食後上呼吸道不適發生嘔
      吐，致嘔吐物噎入喉頭及氣管窒息死亡。意外。口鼻有血
      色之水分逸出是因食道經嘔吐物刺激粘膜表面出血所致。
      鑑定結果：「死者因嘔吐物噎入呼吸道窒息死亡。意外。
      」等情，此有該所94年4 月11日法醫研究所（94）醫鑑字
      第0442號鑑定書存卷可參，則被害人死亡原因，初步判斷
      為嘔吐物噎入呼吸道窒息死亡。然為求慎重，再經法務部
      法醫研究所針對肺部、胃內容物等相關問題研判如下：（
      1 ）肺部水腫瘀血、肺氣腫之病理變化及體液內含有氣管
      擴張劑（麻黃素類）、止咳藥與感冒綜合劑均支持死者生
      前有慢性呼吸道阻塞疾病（Chronic obstractive
      pulmonary disease;COPD）及腎之瘀血乃死亡時身體最後
      所呈現之現象，非外力所致。（2） 食道之出血，血液滲
      入胃內容物中，且有吐出在口鼻可見、可為輕度發炎潰瘍
      及死後變化之綜合反應、其原因不明，應可排除外力所致
      。（3） 嘔吐物噎入呼吸道引致窒息死亡，在任何年齡都
      可能發生，如酒後神智不清或在嘔吐及咳嗽時突然吸氣、
      驚嚇狀況下... 都可能發生嘔吐物噎入呼吸道。外力發生
      於頭部外傷或腹部受打擊亦有可能發生，惟本案之解剖過
      程無證物支持有外力受擊之事證」，此亦有該所94年8 月
      29日法醫理字第0940003374號函存卷可參，足證在解剖過
      程中，並無任何事證足資證明被害人有外力受擊之情。又
      因被害人器官瘀血、出血，是否可能因其腹部遭受重壓所
      致，經該所再次研判如下：「（1） 一般外力重壓導致器
      官之瘀血、出血，應會造成肝臟、脾臟破裂出血，且出血
      形成腹腔內積血之腹血病狀。（2） 胃臟、食道之消化道
      管腔內出血一般稱為上腸胃道出血，較常見為潰瘍出血或
      死後變化之綜合反應。若有腹部道重壓、擠壓消化導致上
      腸胃道出血則隨伴必有用邊器官如肝、脾、胰臟破損創傷
      破裂及腸道外觀有挫傷、出血狀（腹血）。本案無上述表
      徵，無法支持為腹部遭重壓之可能性」，此有該所95年6
      月27日法醫理字第0950002043號函附卷足憑。綜上所述，
      被害人死亡原因，在經法務部法醫研究所再三研判確認，
      在無任何被害人身體表徵下，堪認被害人純因嘔吐物噎入
      呼吸道死亡，至為明確。是以上開鑑定研判，雖未針對被
      害人腦部瘀血現象、食道有縱走之出血8 條及左上臂有抓
      傷等情形，進一步說明，然因此等傷勢與被害人死亡之原
      因尚無必然之關係，自不影響被害人死亡原因之認定。
（三）證人張文雄於偵查中證稱：94年3 月8日晚上6時許，伊有
      遇到被害人去百貨公司買一套衣服，...，94年3 月9日快
      中午時，被告突然跑到警衛室，叫伊快叫救護車，被告說
      被害人全身冰冷，沒有反應，伊就跑到消防局去叫救護車
      ，... 所以，時間都沒有耽誤，...， 被告看起來是剛睡
      醒的樣子等語，衡諸常情，任何人在剛睡醒意識尚不清楚
      下，突然發現至親無生命跡象時，理應對於發現時間點無
      法確實掌握，則被告於偵查中供述：其於94年3月9日上午
      11點多發現被害人無反應等語，應係約略感覺之時間，則
      在被告剛睡醒後，即時發現被害人已無生命跡象時，迅速
      求救，應無拖延救助遺棄被害人之嫌；況無論被告以電話
      求救或親自前往警衛室求救，均可留下電話紀錄及證人之
      證述，無法以被告親自求救率爾認定被告為求卸責而故佈
      疑陣。況94年3 月8日晚上7時至同年月9日上午7時由警衛
      謝玉山執勤、94年3月9日上午7時至晚上7時由警衛張文雄
      勤、94年3 月9日晚上7時至9同年月10日上午7時由警衛王
      雲虎執勤之事實，業據證人張文雄、謝玉山於偵查中證述
      在卷，並有萬信家園執勤時數統計表影本存卷可參，以證
      人張文雄、謝玉山與被告僅係住戶、警衛之交情，斷無為
      迴護被告而自陷於偽證重罪之情，則其等所證，應堪採認
      ，雖證人王雲虎於偵查中曾證述：伊係於94年3 月9 日值
      班交給張文雄，並於該日曾撥打電話給被害人，被告曾下
      來開車等語，然互核證人張文雄、謝玉山二人所證相符，
      並有記載吻合之萬信家園執勤時數統計表影本附卷可稽，
      則證人王雲虎或有記憶模糊之可能，尚難據此認定被告有
      殺人行為。至於被告前後所供，雖有歧異，然因被害人死
      亡時間可能在94年3 月9 日上午早餐後發生，窒息死亡快
      速，在吸入嘔吐物後30分鐘即可無生命現象，此有法務部
      法醫研究所95年3 月17日法醫理字第0950000935號函存卷
      可參，且被害人死亡原因如上所述，確實為嘔吐物噎入呼
      吸道窒息死亡，並無任何事證足資判斷為外力所造成，既
      無外力造成被害人死亡，則無論被告前後所供是否一致或
      被告94年3 月9 日凌晨2 時許返家，睡到一半被害人是否
      有說身體不舒服，而被告竟遲未送醫等情，因被害人死亡
      係在用過早餐後，始發生嘔吐物噎入呼吸道造成窒息死亡
      ，則與95年3 月9 日凌晨被告是否有將被害人送醫無涉，
      均無法認定被告有殺害或遺棄被害人之嫌疑。
（四）遍查本案調閱之卷證，因聲請人對於被害人死因有所質疑
      ，除經檢察官相驗解剖，由法務部法醫研究所對於被害人
      死亡原因進行鑑定外，並由檢察官就被害人死亡原因前3
      次後函詢該相關事宜，除此之外，並無其他鑑定意見，是
      以聲請人於94年9 月20日經檢察官提示法醫研究所之鑑定
      書詢問有關死者頭部、腦部並無出血之情，聲請人以上次
      看到那一份「好像」記載有瘀血等語，此僅為「好像」，
      無法進一步確認，自難因此認法務部調查局94年4 月11日
      法醫研究所（94）醫鑑字第0442號鑑定書之真實性及正確
      性有疑義，且偵查中承辦案件之檢察官、書記官及法醫師
      ，均與被告無任何關係，不可能為維護被告而隱匿所謂「
      鑑定書原始解剖鑑定報告資料」，在相關偵查卷證內既無
      聲請人所謂之「鑑定書原始解剖鑑定報告資料」，應係聲
      請人誤會所致。
（五）至於聲請人一再強調被告有殺害或遺棄被害人致死之動機
      ，然按刑法第271 條殺人罪，必須開始實施構成殺人犯罪
      要件內容之殺害行為，足以使人確實識別殺人犯意之存在
      ，始得謂為著手於殺人犯罪事實之實行；又預備殺人罪，
      亦須為實施殺人罪而為準備籌劃或使犯罪易於著手之行為
      而言。再刑法上所謂無自救力之人，係指其人無自行維持
      生存所必要之能力者而言，如因疾病、殘廢或老弱、幼稚
      等類之人等是。本案被害人死亡原因既係嘔吐物噎入呼吸
      道窒息死亡，且無任何跡證顯示被告有著手實施構成殺人
      犯罪要件內容之殺害行為，亦無為實施殺人罪而準備籌劃
      或使殺人行為易於著手之行為，且被害人死亡時間如上所
      述，在上午早餐後發生，則被害人既能食用早餐，且身體
      除上呼吸道有炎症反應外，並無其他任何異常現象，自非
      刑法上無自救力之人。從而，無論被告是否有動機殺害或
      遺棄被害人，在被告無任何足以識別殺人犯意存在之行為
      ，且被害人亦非為無自救力之人情況下，本案自無庸探究
      被害人是否有投保、被告與被害人相處情形、被告是否有
      婚外情等動機。
六、綜上所述，原不起訴處分書及駁回再議聲請之處分書，認被
    告犯罪嫌疑不足，經核與卷內現存事證並無不合，是原檢察
    官及臺灣高等法院檢察署據此就被告所涉殺人等案件分別予
    以不起訴處分及駁回再議之聲請，於法自無違誤。聲請意旨
    仍執前詞，以原處分未詳查為由，據以指摘原處分不當而聲
    請交付審判，為無理由，應予駁回。
據上論斷，應依刑事訴法第258條之3第2項前段，裁定如主文。
中    華    民    國    95   年    11    月    30     日
                  刑事第二庭  審判長法  官  李麗玲
                                    法  官  黎錦福
                                    法  官  張兆光
以上正本證明與原本無異。
本裁定不得抗告。
                                    書記官  周百川
中    華    民    國    95   年    11    月    30     日


司法院資訊處製作；財團法人民間司法改革基金會備份。
